臺灣高等法院刑事判決　　　　　　　　　　　　九十一年度重上更(三)字第六三號
　　上　訴　人　臺灣臺北地方法院檢察署檢察官
　　上　訴　人
　　即　被　告　丙○○
　　選任辯護人　楊嘉馹
　　　　　　　　陳德峰
　　被　　　告　辛○○
　　指定辯護人　本院甲○
　　被　　　告　丁○○
　　選任辯護人　蕭元亮
右上訴人等因被告等殺人等案件，不服臺灣臺北地方法院八十六年度重訴字第二六號
，中華民國八十六年十二月九日第一審判決（起訴案號：臺灣臺北地方法院檢察署八
十六年度偵字第一一九○四號）提起上訴，本院判決後，經最高法院第三次發回，本
院判決如左：
    主  文
原判決關於丙○○、辛○○、丁○○傷害部分均撤銷。
丙○○、辛○○、丁○○共同傷害人之身體，丙○○處有期徒刑壹年陸月；辛○○處
有期徒刑捌月；丁○○處有期徒刑陸月，如易科罰金，以參佰元折算壹日。
棒球棒壹支沒收。
    事  實
一、陳裕興於民國八十五年間因重利案件，經臺灣板橋地方法院判處有期徒刑四月，
    於八十六年一月二十一日易科罰金執行完畢，猶不知悔改，於八十五年十二月間
    ，在臺北市「哈燒客ＫＴＶ酒店」認識該酒店經理潘瑞芬後，即與潘瑞芬往來密
    切，二人並自八十六年三月間起在賓館通姦及相姦多次（此部分未據陳裕興之配
    偶告訴）。八十六年四月二十一日晚間八時許，陳裕興與潘瑞芬及辛○○（外號
    「阿龍」）、丁○○（外號「阿生」）、乙○○（外號「阿洲」）、壬○○（外
    號「阿富仔」）、陳靖文等人，先在臺北縣三重市○○街某海產店用餐，至同日
    晚間十一時許後，即分乘四輛小客車轉往臺北市○○○路「錢櫃ＫＴＶ」三店唱
    歌飲酒，嗣陳靖文先行離去。陳裕興遂以呼叫器000－0000呼叫七八八號
    邀同丙○○（外號「小傑」）至該ＫＴＶ店唱歌。丙○○未到達前，潘瑞芬於翌
    （二十二）日凌晨約一時三十分許，接獲另一男友己○○（潘瑞芬與己○○相姦
    部分已判刑確定）電其0000000000號行動電話，告知已在臺北市○○○路○段五十五巷四號八樓之二潘瑞芬租住處樓下等候，請潘瑞芬返回。同日凌
    晨二時許，潘瑞芬向陳裕興稱：因己○○在找，回去一下就來，隨即搭乘計程車
    返家與己○○見面。己○○於談話間，心生不滿，責備潘瑞芬為何休假還要陪客
    人喝酒吃飯。同日凌晨約二時四十分許，陳裕興見潘瑞芬未返回，乃二次與潘瑞
    芬聯絡，第二次通話時因己○○手握潘瑞芬左手腕欲取走行動電話，潘瑞芬脫口
    說出「會痛」並傳出哭泣之聲音。陳裕興聞之以為潘瑞芬遭己○○毆打，心生氣
    憤，欲找己○○理論，惟因其路況不熟，遂由陳裕興駕車、丁○○同車帶路前往
    潘瑞芬臺北市○○○路○段前開租處樓下之停車場。嗣辛○○於ＫＴＶ內因未見
    陳裕興二人返回，遂分別於同日凌晨三時一分四十九秒、三時十三分十八秒以0
    00000000號行動電話電丁○○0000000000號行動電話詢問，
    丁○○將行動電話交與陳裕興，陳裕興因對情敵己○○不滿，而於電話中基於共
    同普通傷害之犯意聯絡，告知辛○○到潘瑞芬住處會合，見人就打等語，在旁之
    丁○○亦聞悉。辛○○即基於共同普通傷害犯意而同意前往，並攜帶其所有之棒
    球棒一支，且於掛斷電話後向在場友人稱：陳裕興有事要其等過去，未說明原因
    ，而邀不知情之乙○○、壬○○（林、蘇二人業經本院上更(一)審判決無罪確定）
    各自開車同往。三人甫出該ＫＴＶ店門口，適因應陳裕興之邀請前來唱歌之丙○○偕同成年友人綽號「馬蘭」、「黑皮」（真實姓名、住址不詳）到達，辛○○
    亦稱陳裕興有事要其等過去，而丙○○知悉路況，雖不知何以前去之原委，仍與
    「馬蘭」、「黑皮」駕車前往與陳裕興、丁○○會合。
二、陳裕興、辛○○及丁○○遂基於共同普通傷害之犯意，由辛○○取出隨車攜帶之
    木製棒球棒一支，經丁○○傳手交與陳裕興，以伺機毆打己○○。又陳裕興在潘
    瑞芬住處樓下時，於凌晨三時十九分五十六秒，以000000000號行動電
    話向潘瑞芬0000000000號行動電話詢問己○○所駕駛之自用小客車車
    號，陳裕興於接到上開球棒後，竟與提供該球棒之辛○○另行基於毀損之犯意聯
    絡，先由陳裕興持以敲砸己○○之車牌號碼ＦＥ－二七二七號自用小客車，丙○○、「馬蘭」見狀，亦基於共同毀損之犯意聯絡，輪流持前述球棒敲砸，損壞該
    車之車身、車窗、車燈等處（陳裕興、辛○○、丙○○毀損部分，均已判刑確定
    ，丁○○毀損部分，經判決無罪確定）。潘瑞芬聞聲下樓勸阻不成，心想如留在
    現場恐將引起更大衝突，乃往中山北路方向走去，陳裕興尾隨其後，是時己○○
    下樓見其車被毀，甚為氣憤，乃持公寓樓梯間之滅火器一只，擊破陳裕興汽車之
    擋風玻璃與前座玻璃，丙○○、「馬蘭」、「黑皮」見狀，旋基於與陳裕興、辛○○、丁○○共同普通傷害之犯意聯絡，一擁而上（此際陳裕興、辛○○、丁○○並未上前毆打），或持前開球棒，或以拳腳圍毆踢打己○○，「馬蘭」並奪下
    弘文手中之滅火器，擊打己○○胸部，己○○被圍毆不支倒地。陳裕興尾隨潘瑞
    芬數十公尺後，因潘瑞芬拒絕其同行，陳裕興乃返回現場，見其車被毀，己○○
    已被同夥毆倒在地，仍不甘休，接續原具之傷害犯意，且使頭部撞擊地面，可能
    導致臚內出血致死為客觀上能預見之事實，而陳裕興主觀上卻不以為會發生死亡
    之結果，仍上前跨越己○○身體，以手拉己○○衣領，揮拳毆打己○○頭部，己○○頭部因而碰擊地面，然後始各自駕車離去。己○○被圍毆後，受有右外肘部
    擦挫傷二處：三點五×一點○公分及一點五×一點○公分、右腋下胸部十三×七
    公分皮下溢血、左第七、九肋骨骨折、右額部小挫傷四處，並因陳裕興上開拉扯
    衣領，揮擊頭部導致臚內（珠網膜下腔、腦室）出血休克（出血見於後枕部），
    經送醫急救，一直昏迷不省人事，已呈腦死狀態，延至八十六年四月三十日上午
    七時四十分不治死亡（陳裕興傷害致死部分，業經本院上更(二)審判處有期徒刑十
    年確定）。翌（五月一日）七時許，陳裕興搭機赴香港轉大陸深圳，嗣經警循線
    查悉，迄同年五月十六日，陳裕興始在其父至大陸深圳勸說下返臺投案，並經警
    循線查獲辛○○、丁○○、丙○○。
三、案經臺北市政府警察局中山分局移送及己○○之妻庚○○訴由臺灣臺北地方法院
    檢察署檢察官偵查起訴。
    理  由
一、訊據被告丙○○固對於右揭時地應陳裕興之邀至錢櫃ＫＴＶ時，經辛○○告知陳
    裕興有事找其等過去，乃隨同前往現場等情供認不諱；被告辛○○亦坦承陳裕興
    有在電話中說見人就打等語，其乃駕車前往與陳裕興會合，並於到達現場後，自
    車上取出木質棒球棒等情屬實；被告丁○○亦對於其與陳裕興駕車前至現場等情
    供認在卷，惟均矢口否認有何持球棒毆打己○○犯行，被告丙○○辯稱：因己○○拿滅火器出來，其始用腳踢己○○。被告辛○○辯稱：因陳裕興說見人就打，
    乃帶球棒自衛並防身，但己○○下樓時，其已將球棒收上車，球棒沒有打到己○○，且其自始至終均未動手。被告丁○○辯稱：在ＫＴＶ時，陳裕興問其對於臺
    北道路熟不熟？說在電話中聽到潘瑞芬喊痛，怕潘瑞芬出事，要其陪同前往。嗣
    到達潘瑞芬住處樓下後，其下車指揮車輛停到停車場，並將辛○○拿出之球棒放
    在貨車頂上，並未交給陳裕興。因其在停車場外面，與事發現場有一段距離，有
    見到砸車，並看到丙○○、「馬蘭」、「黑皮」與己○○拉扯，但怎麼打法看不
    清楚，其對於砸車、打架之事，全然未參與云云。
二、惟查：
（一）潘瑞芬係在酒店上班，與同案被告陳裕興、被害人己○○均有相姦行為（與己○○相姦部分，業經原審判決確定），為男女朋友關係。八十六年四月二十一
      日晚間，潘瑞芬原與陳裕興等人在ＫＴＶ唱歌，因接到己○○電話，催其返回
      住處，其乃先行離開。待回到中山北路租處後，己○○責備其為何休假還陪客
      人應酬。嗣陳裕興打第一通電話，問其要否回ＫＴＶ，其回復有事處理不能確
      定。未幾陳裕興再打第二通電話，己○○在旁搶其手中電話，並動手抓其左手
      腕欲拿走電話，其喊叫說會痛並哭泣，陳裕興在電話中問是否被己○○毆打，
      其回答說沒有被打。旋陳裕興又打第三通電話，即直接問己○○所駕車號，其
      問陳裕興要做什麼，陳裕興一直追問車號未回答要做什麼，約過了二、三分鐘
      之後便聽到其住處樓下傳來砸車的聲音。嗣其下樓後，見己○○之汽車被砸，
      經勸阻陳裕興不成，恐回住處引起陳裕興與己○○更大衝突，乃走向中山北路
      ，不久己○○下樓被打，其未見何人所打，急回現場時，己○○已被打倒躺在
      地上等情，業經證人潘瑞芬證述綦明（見偵查卷第二八至三九頁、原審卷(一)第
      一○四、一○五、一五六、一五七頁、本院上更(一)卷第一一九至一二四頁）。
      同案被告陳裕興亦詳陳其如何聽到潘瑞芬在電話中喊叫，以為遭己○○欺負，
      乃趕赴潘瑞芬住處樓下，並打電話問己○○車號等情屬實（見偵查卷第七頁正
      、反面、原審卷(二)第六八頁正、反面），當時是打潘瑞芬的行動電話問車號（
      見原審卷(二)第六八頁）。證人潘瑞芬亦稱：陳裕興是打其行動電話問己○○的
      車號，其行動電話號碼為0000000000號（見原審卷(二)第六八頁正、
      反面），經對照陳裕興使用之000000000號行動電話，確有於八十六
      年四月二十二日凌晨三時十九分五十六秒撥打潘瑞芬上開000000000
      0號行動電話之紀錄，有中華電信股份有限公司臺灣北區電信分公司八十六年
      十月十四日帳查發字第一○二七號函附該日通話紀錄在卷可稽（見原審卷(一)
      第一七九、一八一頁），被告丁○○亦稱：陳裕興以上開000000000
      號行動電話打給潘瑞芬等情無訛（見原審卷(二)第七九頁），可見陳裕興確因潘
      瑞芬之故，對己○○有所不滿，而前往潘瑞芬住處樓下，經與潘瑞芬通話未久
      後，陳弘交之車即遭砸毀，己○○並被毆倒在地。
（二）被告辛○○、丁○○雖否認有傷害犯行，惟觀其於警訊時供承；「陳裕興在叫
      我們過去的電話中，有告知我們到達現場時，看到人就可以打」（見偵查卷第
      十五頁反面）、「因陳裕興交待要打人，所以我才自車上取該球棒的」（見偵
      查卷第十六頁），於原審供稱：「陳裕興在電話中說見人就打，我到現場就把
      棒球棒拿下來，陳裕興就把棒球棒拿去砸車」（原審卷(一)七六頁），於本院稱
      ：「當時陳裕興確實有跟我說看到人就打，我才會帶球棒到現場去」（見本院
      上更(二)卷第六一頁）、「他（陳裕興）說反正你來就對了，看到人就打」（見
      本院上更(三)卷第四六頁）、「我問他（陳裕興）到現場幹什麼，他說去看到人
      就打」（見本院上更(三)卷第一二八頁）。被告丁○○亦於原審供稱：辛○○曾
      打其行動電話，詢問陳裕興在何處，因其對臺北市不熟悉，就將電話交給陳裕
      興，陳裕興對辛○○說到潘瑞芬處，見人就打等語（見原審卷(二)第七八頁）。
      復參被告辛○○000000000號行動電話於是日凌晨確於三時一分四十
      九秒、二時十三分十八秒有打給丁○○0000000000號行動電話之紀
      錄，有中華電信股份有限公司臺灣北區電信分公司八十六年十月十四日帳查發
      字第一○二七號函附該日通話紀錄在卷可稽（見原審卷(一)第一七九、一八○
      頁）。被告丁○○經原審提示上開通聯紀錄後稱：凌晨三時零一分四十九秒，
      係被告辛○○電其行動電話詢問其人在何處，因其與陳裕興外出時，未對辛○○等人說明，而在電話中告訴辛○○，不知車行至何處，好像是潘瑞芬發生什
      麼事，陪陳裕興關心一下，後來辛○○於三時十三分十八秒再打電話，其已在
      現場，辛○○打來問是何情況，因不知原由，所以將電話交給陳裕興，陳對他
      說到潘瑞芬處，見人就打等情（見原審卷(二)第七八頁反面）。可見被告辛○○
      業經陳裕興於電話中明確告知到達現場下車後見人就打，始自車上取出球棒；
      而被告丁○○於陳裕興與辛○○對話時亦在旁聞悉，詳知下車後要伺機毆打己○○。
（三）被告辛○○雖否認其取出球棒後有交給丁○○，被告丁○○亦否認有將球棒交
      給陳裕興，而謂球棒經被告辛○○拿出後，即由被告丁○○放在車頂上云云。
      然查：
    １被告辛○○業於本院供稱：「我手上傳過去是丁○○」（見本院上更(一)卷第九
      九頁），被告丁○○於本院稱：「楊下車拿一支球棒，我將楊手上球棒拿過來
      」（見本院上更(一)卷第五三頁）、「楊拿球棒下車，有交給我」（見本院上更
      (二)卷第五六頁反面、五七頁），對照同案被告陳裕興稱：「我即不知從何人手
      中接一支棒球棒後即砸己○○的車子」（見偵查卷第七頁反面）、「（當時楊
      有傳球棒給你？）那時有人傳給我，我去砸車子」（見偵卷第七一頁）、「（
      球棒何來？）不知誰拿在手上，我就拿過來」（原審卷(一)第二二頁）、「（車
      是誰砸？）是我砸。當時是辛○○從車上拿一支木棒給我，我就拿這木棒砸車
      子」（見本院上訴卷第九九頁）、「（是何人將棒子交給你的？）是辛○○，
      但我並不確定是否楊交給我的」等語（見本院上更(二)卷第五七頁反面），足見
      甫下車時，係由被告辛○○自車上拿出球棒，而陳裕興手上之球棒，是「有人
      」傳給陳裕興的，並非陳裕興自行自貨車上拿取，自堪認定被告辛○○拿球棒
      交給被告丁○○，而同案被告陳裕興係由被告丁○○手中接到球棒，復有扣案
      球棒一支可資佐證。
    ２至被告辛○○嗣於本院稱：「我拿棒球棍下車，楊（應係丁○○之誤）問我為
      何拿球棍下來，就把我球棍拿去放在一部貨車車頂上：：：陳說你再不下來我
      就砸你車，就拿起貨車車頂上的球棒去砸死者的車」（見本院上更(二)卷第六二
      頁）、「（是否你將球棒交給丁○○？）不是，是他把我球棒搶去」（見本院
      上更(二)卷第一○五頁）、「後來下車時丁○○在現場，他看到我拿球棍下車，
      就問我拿球棍幹什麼，把球棍拿到小貨車上：：：棒球棍放在有棚頂的小貨車
      上，我不知道為何在陳裕興手上」（見本院上更(三)卷第四六頁），被告丁○○
      亦於本院稱：「是我把它放在貨車的車頂上，後來我沒有交給陳，是陳自己拿
      球棒去砸的」「我看楊拿球棒下來，當時我問他為何要帶球棒，並未拿球棒給
      陳」（見本院上更(二)卷第五六頁反面、五七頁）、「是我把楊的球棒搶過來，
      放在一台小貨車的車頂上」「我當時向楊說為何把球棒拿下於是就把楊的球棒
      搶過來放在貨車頂上」（見本院上更(二)卷第七九頁正、反面）、「我只注意辛○○下來拿棒球棍，他說我們這邊是否有事情，我說沒有，把球棍拿下來，他
      進去後，我放在貨車上面，就走出去外面」（見本院上更(三)卷第四六頁）、「
      我看到辛○○拿球棒下來的，我問他沒事拿球棒幹什麼，才把球棒拿下來放在
      貨車頂上面」云云（見本院上更(三)卷第四八頁），與同案被告陳裕興所述明顯
      不符，且由被告辛○○交給被告丁○○球棒，改稱被告丁○○自被告辛○○手
      上搶走球棒，並質問被告辛○○何以攜帶球棒，然後置於貨車頂，先後所述亦
      不一致。而攸關其等自身刑責如此重要事實，何以於警訊、偵查及原審中均未
      提及；且衡以其二人均知陳裕興告以見人就打，則將拿下車之球棒，旋即放在
      貨車頂上，亦不合當時情況，足徵上開所辯無非事後卸責之詞。另同案被告壬○○雖於本院稱：「：：：後來丁○○就把辛○○的球棒拿過來，將球棒放在
      車頂，我當時就站在高的旁邊」云云（見本院上更(二)卷第一○八頁反面），亦
      無非事後蓄意迴護。
（四）被告辛○○雖辯稱：球棒於己○○下樓前即已經其收回，根本沒有人持球棒毆
      打己○○；被告丙○○亦辯稱：其僅有踢己○○幾下，並未持任何器械毆打己○○云云。惟查：
    １觀諸被告辛○○於偵查中稱：「看到死者持滅火器去砸陳裕興的車子，我走過
      去告訴陳裕興車子被砸，陳裕興沒有馬上走回他車子旁邊，後來就有人打死者
      ，我有去勸阻並拿回球棒要上車時，看到陳裕興去拉死者的衣服，並揍他的臉
      部」（見偵查卷第七二頁正、反面），即表示於己○○被毆打時，球棒尚未收
      起。對照證人即現場附近住戶周金環於警訊時稱：「約有六、七名男子，手持
      棍子及鐵棒」（見相驗卷第十一頁），於原審結證稱：案發當日清晨現場有夜
      燈、廣告燈等，其在住家往下看，見有人砸死者己○○的車子，約有六、七人
      在場，約有二、三人砸車，死者亦拿滅火器砸車，然後有一堆人擁上死者，死
      者的滅火器被搶過去，另有一人追該名女子，該四、五人中有人拿鐵棒，有人
      將滅火器搶下砸向死者，滅火器係小型手提式，而所見棒子，即係以前用來打
      車子的（可見即係棒球棒），有三、四人打死者，幾乎是圍上來，他們開始打
      架時，女子已在下面，不理他們走開，在現場中山北路三段五五巷四之六號巷
      口大概有一、二人等情（見原審卷(一)第一五九至一六一頁），二人所述於毆打
      己○○時，球棒尚未收回一節相同，顯見並非如被告辛○○所辯於己○○下樓
      前即已收回，且於被告丙○○等人動手毆打己○○時，亦有以球棒為工具。
    ２嗣被告辛○○於本院改稱：「我到現場車子擋在巷口，倒車時他砸車，倒好車
      根本沒事，將棍棒收上車，準備要走」（見本院上更(一)卷第九八頁正、反面）
      、「己○○下來我已收棒上車，球棒未打到己○○」（見本院上更(一)卷第一八
      九頁反面）、「至於球棒是己○○未回到現場前，我們已經球棒收回車上，準
      備離開了」（見本院上更(二)卷第一○七頁反面），與其先前所述及證人周金環
      所見不符，自難採信。又被告丁○○雖稱：「（你見楊放回棒子後，見陳何時
      下來？）五分鐘後」（見原審卷(一)第七九反面、八十頁）、「（己○○下樓後
      你發現他倒地，這中間，有無見到辛○○再將棒子拿出？沒有」（見原審卷(一)
      第八十頁）、「球棒在己○○下來前已收回去，打人時沒兇器」（見原審卷(二)
      第七七頁），被告丙○○亦稱：「（當時球棒何在？）我只看到陳裕興砸車後
      ，就不知去向」（見原審卷(一)第一○四頁）、「（為何證人周金環說有人拿棍
      子、有人拿滅火器等打死者？）我不知道，我看到的都只有用手，沒有人拿球
      棍」（見本院上更(三)卷第四八頁），同案被告乙○○稱：「：：馬蘭、黑皮、
      丙○○為了搶滅火器，他們三人打他，那時棍子已收起來回去」「（以什麼打
      人？）徒手打」云云（見上更(一)卷第五二頁反面、第五三頁），與前揭事證不
      相符合，均屬事後卸責之詞。
    ３被告等請求再傳證人周金環及同案被告乙○○、壬○○等，以證明球棒確實早
      經收回，毆打己○○時未使用球棒云云，因證人周金環所證與被告辛○○偵查
      中供述可相互印證，而同案被告乙○○、蘇富雅均已為被告等有利之證詞，均
      無再為訊問之必要。另請求傳訊同案被告陳裕興，然陳裕興前稱：其不知現場
      為何會打起來，亦未目擊毆打現場之情形（見偵查卷第十頁、第九二頁反面）
      ，對本身涉案情節多所推諉，且無任何對被告等不利之供述，亦無再為傳訊之
      必要。
（五）關於死者己○○被毆打之情形：
    １被告丙○○於原審供稱：其有與己○○拉扯、對打，搶己○○手上的滅火器，
      用手推己○○肩部，並以腳踢己○○大腿等情（見原審卷(一)第一○一至一○四
      頁、原審卷(二)第七二頁反面、第七三頁反面），在本院稱：其有參與砸己○○
      的車，後來己○○拿滅火器砸陳裕興車，其與「馬蘭」、「黑皮」衝上去攔阻
      ，其是第一個與己○○發生衝突之人，搶己○○手中滅火器沒搶下，被「馬蘭
      」搶到，其有用腳踢己○○，己○○摔倒在地上等語（見本院上更(一)第五四頁
      正、反面、第一○○頁反面、本院上更(二)卷第六十頁、八十頁反面）。同案被
      告陳裕興稱：「我回來的時候，死者已經倒在地上」（見本院上更(二)卷第一四
      二頁反面）。被告辛○○供稱：「陳裕興回來，己○○蹲在地上邊爬邊走三、
      四公尺」（見本院上更(一)卷第一八四頁正、反面）、「陳裕興當時回到現場時
      ，還聽到死者趴著倒地呻吟」（見本院上更(二)卷第一○七頁）、「（你說陳裕
      興回來時死者當時是趴著？）那時候死者是趴在地上爬」（見本院上更(二)卷第
      一○七頁反面）。共同被告乙○○稱：「己○○在被他們三人（丙○○、「馬
      蘭」、「黑皮」）圍毆之下，還是不支應聲倒地」等情（見偵查卷第二五頁）
      ，可見己○○因被告丙○○及「馬蘭」、「黑皮」之毆打，已不支倒地。
    ２於己○○被打不支倒地之後，同案被告陳裕興又回現場，已如前述。被告辛○○稱：「我也有看到陳裕興以手毆打己○○沒錯」（見偵查卷第十六頁）、「
      我是看到陳裕興拉起己○○的頭打去」（見原審卷(一)第一○六頁）、「我要開
      車離開時看到陳裕興拉他衣服打他額頭二下，頭就撞地上」（見原審卷(二)第七
      三頁）、「我看到己○○倒在地下，陳裕興拉他起來打二下」（見本院上訴卷
      第一六九頁反面）、「我看到陳裕興跨在己○○的身上，我當時看應該是左手
      拉衣領，右手放開，己○○又倒地」（見本院上訴卷第一七一頁反面）、「陳
      裕興跨在己○○身上拉起來以拳頭打額頭，頭有碰地，我見到陳裕興打己○○
      ，大約距五公尺，丙○○亦有在場」（見本院上更(一)卷第一○一頁反面）、「
      陳裕興過來即將己○○衣服拖起來，跨在其身上，用拳頭打其額頭，頭有撞到
      地」（見本院上更(一)卷第一八四頁正、反面）、（陳裕興在死者倒地後仍有毆
      打死者？用何物毆打死者？）有，他是用拳頭打死者」「我當時要回自己車上
      ，回過頭來只看到陳裕興正在用拳頭毆打已經倒在地上的死者」（見本院上更
      (二)卷第六二頁反面）、「當時陳裕興是跨在死者的身上，我確實有看到」（見
      本院上更(二)卷第七八頁）、「當時陳裕興是將死者拉起，死者的頭部撞擊地面
      ，陳裕興當時回到現場時還聽到死者趴著倒地呻吟，於是就過去跨在死者身上
      重毆死者兩拳，死者也因為這兩拳而頭部撞地，造成很大的聲音，死者當時是
      趴著的」（見本院上更(二)卷第一○七頁）、「（你說陳裕興回來時死者當時是
      趴著？）那時候死者是趴在地上爬，後陳到場的時候才將他拉起來並跨在死者
      身上重毆死者兩拳，使死者頭部撞地」（見本院上更(二)卷第一○七頁反面）、
      「陳裕興在回來以後，把死者拉起來，用拳頭重擊死者頭部，使死者頭部撞地
      」（見本院上更(二)卷第一四二頁反面）、「我於上車前回頭看見陳裕興雙腳橫
      跨在己○○身上，並一手抓起己○○的衣領，一手用拳頭重擊己○○的臉部，
      將其後腦撞擊地上，嘴裡還邊打邊罵三字經，要己○○不要裝死，我上車前總
      共看到陳裕興重複打己○○兩次」（見本院上更(三)卷第七四、七五頁），自警
      訊起即反覆指稱同案被告陳裕興於己○○遭丙○○、「馬蘭」、「黑皮」等毆
      打致不支倒地後，返回現場，將原先趴在地上之己○○拉起轉身後，以正面對
      著己○○正面而拉起衣領，毆擊頭部，致己○○後腦撞擊地面。
    ３雖同案被告陳裕興否認有毆打己○○，然被告辛○○指明上情甚詳，被告丙○○亦稱：「（你見到陳裕興打人？）：：：那時人坐在地上，人往後扶坐在地
      上，陳左手抓衣領，右手打三、四下，頭有撞到地」（見本院上更(一)卷第一○
      一頁反面、第一○二頁）、「陳裕興有跨在其身上拿衣領打他頭」（見本院上
      更(一)卷第一八四頁反面）、「我腳踢死者大腿，他跌倒，我們搶到滅火器就沒
      有打他，陳裕興接著抓他的頭，用拳頭打他」（見本院上更(三)卷第四七頁）。
      同案被告壬○○稱：「最後見到陳裕興拖其衣領往頭上打了二下，看到己○○
      在陳裕興在其車旁邊，頭有撞到地」等情（見本院上更(一)卷第五二頁），核與
      被告辛○○所述情節相符。參以同案被告乙○○稱：「（你當時確實有看到陳
      裕興毆打死者？）我沒有看到，但這是陳裕興告訴我的」「（陳裕興是何時告
      訴你，他有毆打死者等情？）是事後陳告訴我的，是陳跟我聊天時跟我說，早
      知道就不要打那兩拳了，沒想到死者他會傷得那麼重，那時候被害人還沒有死
      」（見本院上重更(二)卷第一○六頁），雖非其當場目睹之情形，然參互前揭被
      告辛○○等所述情節以觀，已可認定陳裕興有出手毆打己○○致頭部撞擊地面
      ，而己○○於此之前應尚未死亡。
    ４復參被害人己○○係於八十六年四月二十二日凌晨三時四十七分許送醫急診，
      是時已不呼吸、無心跳、身體多處瘀傷，經急救後心臟跳動恢復，然已呈腦死
      狀態，住院期間靠呼吸器及藥物維持，於八十六年四月三十日上午七時四十分
      許不治，有馬偕紀念醫院八十六年五月十日馬院醫外字第八六○六四三號函影
      本附卷可稽（見偵查卷第五十五頁）。而被害人己○○經檢察官督同法醫相驗
      時，有右腋下胸部十三×七公分皮下溢血，右外肘部三點五×一點○公分、一
      點五×一點○公分挫擦傷，有驗斷書在卷可按（見相驗卷第二二至二六頁）。
      嗣被害人之屍體經法醫解剖鑑定，以肉眼觀察結果，其頭皮臉部五官未見外傷
      ，除在右額頭部有四個小挫擦傷已乾燥結痂，最大者○．八公分長，表淺，無
      皮下出血，另在右胸可見些擦挫傷，表淺，右腋下至右側胸可見皮下出血，表
      淺，右手肘有二處挫傷一．五公分，表淺，以上所見表皮傷均在數天前發生，
      瞳孔結膜無異常，口鼻內無異物，胸腔無積水無出血、骨折見於左第七、九肋
      骨，其他無異常，臚腔無骨折無出血，腦膜無異常，腹腔無出血，各內臟位置
      關係無異常，其直接引起死亡之原因係因被群毆引起頭部外傷臚內（蜘蛛網膜
      下腔、腦室）出血休克合併肺炎死亡，有臺灣高等法院檢察署法醫中心（八六
      ）戊○醫字第○三二三號鑑定書（見相驗卷第二九至三六頁）、臺灣臺北地方
      法院檢察署相驗屍體證明書可稽（見相驗卷第二一頁）。又法務部法醫研究所
      九十一年五月十七日法醫理字第○九一○○○一一八七號函稱：「鑑定書中，
      體表有陳舊表皮鈍傷多處見於額部、右胸、右腋下；右手肘等處，表淺不致命
      ，無新傷可見（因住院自八十六年四月二十二日至八十六年四月三十日八天）
      」「依當時住院之Ｘ光檢查報告為出血見於後枕部並波及二大腦半球及腦室」
      （見本院上更(三)卷第八四頁）。可見致死原因係由於頭部外傷臚內出血休克合
      併肺炎死亡，而頭部出血見於後枕部，其餘傷勢均不足以致命。而後枕部出血
      之事實，適與前述同案被告陳裕興拉扯己○○衣領，毆擊頭部，致己○○後頭
      部撞擊地面之情形符合，已堪認定先前被告丙○○、「馬蘭」、「黑皮」雖持
      球棒、滅火器或以拳腳動手群毆己○○，然所為顯不足以致命，陳裕興將己○○頭部重擊地面之行為始生致命之結果。
    ５本院上更(二)審認為：「被害人己○○當時所躺地面有加塑膠材質之輕軟磚（見
      偵查卷第五六頁照片），被告辛○○等供稱是水泥地，顯非實在，加以同案被
      告陳裕興自地上拉起己○○之距離不高，於拳擊時己○○頭部縱有碰擊地面輕
      軟磚，應不致於為造成己○○臚內出血致死之單獨原因，此從己○○頭部並無
      嚴重外傷，可以得知」，而認「己○○之死因應非同案被告陳裕興一人獨力毆
      擊所造成」，被告辛○○等三人均應共負傷害致人於死罪責（見本院八十八年
      度上重更(二)字第二四號判決第十五至十六頁）。惟經原審八十六年九月十九日
      履勘現場，並拍攝現場照片附卷（見原審卷(一)第一六五頁），經比對履勘時照
      片與偵查卷第五六頁案發時照片之地磚並無不同。經向臺北市政府工務局養護
      工程處函查，經該處以九十一年五月十三日北市○○路字第○九一六二二四七
      八○○號函復稱：「有關本市○○○路○段五五巷中山貿易大樓後面於八十六
      年四月至年底有無重鋪人行道地磚一案，經查該期間內本處並無人行道更新」
      （見本院上更(三)卷第八二頁）。又證人即案發後至現場之警員陳水長證稱：現
      場為一般人行道硬磚，不是軟磚（見本院上更(三)卷第一○○頁），且由照片所
      見磚上停放車輛之情形，亦可確定係一般人行道硬磚。又被害人己○○後頭部
      雖無外傷，惟依法務部法醫研究所九十一年八月十二日法醫理字第○九一四○○○○一○號函稱：「頭部鈍傷並非一定見頭皮破裂或出血」（見本院上更(三)
      卷第一一○頁），可見不得以己○○後頭部無外傷即認非後腦撞擊地面致死。
      況如認球棒毆打致死，同樣何以己○○後頭部沒有外傷，足徵己○○臚內（後
      枕部並波及二大腦半球及腦室）出血休克合併肺炎死亡，不必然後頭部有外傷
      ，鑑定書所謂之「頭部外傷臚內（蜘蛛網膜下腔、腦室）出血休克合併肺炎死
      亡」，應指臚內出血係由外力傷害造成，並非意指有外表可見之傷害。是前述
      未經查證即以偵查卷照片臆測己○○頭部撞擊地面所在係輕軟磚，並頭部撞擊
      地面應有嚴重外傷云云，進而推論陳裕興上開所為非獨力導致臚內出血之致死
      之原因，自乏認定之依據。
    ６雖臺灣高等法院檢察署檢英醫字第九八二四號函稱：「有關頭部外傷及臚內出
      血係因鈍傷而來，在群毆過程中棍棒、拳頭均可以產生鈍傷，但以球棒較易發
      生嚴重後果」（見原審卷(一)第一九七頁），認為球棒在群毆過程中較易發生嚴
      重後果，然此乃依據一般常情所為之推測，實際造成死亡之原因，仍應以調查
      證據之結果為斷。本院再就己○○之死因函詢，經法務部法醫研究所九十一年
      七月二日法醫理字第○九一○○○一五七九號函稱：「本案解剖時已距受傷八
      天以上，屍體上確實無外傷，頭皮破裂或出血，但顯然有臚內腦出血之事實，
      是跌倒或被鈍器攻擊所致，鑑定人不敢任意推測，祇以事故發生時在打架，有
      發現棒球棒，則有可能，但仍未確定。又在文中提及未發現有對衝傷，意指跌
      倒之可能性低。請參考發生事故之現況予以判斷」（見本院上更(三)卷第八七頁
      ），九十一年五月十七日法醫理字第○九一○○○一一八七號函稱：「在原鑑
      定書中疑是棒球棒比較可能是凶器」（見本院上更(三)卷第八四頁），九十一年
      八月十二日法醫理字第○九一四○○○○一○號函稱：「解剖時未發現有特定
      部位鈍傷，如何發生應以現場之調查為主」（見本院上更(三)卷第一一○頁），
      均以球棒只是推測在群毆過程中可能造成死亡的原因之一，並不確定真正死因
      為何。而被害人除臚內出血外，其他傷勢既不足以致命，同案被告陳裕興拉扯
      己○○衣領，毆擊頭部，致頭部撞擊地面之行為，復與己○○後枕部致命傷相
      符，實可認定陳裕興上開行為足以獨力造成死亡結果，並非因被告丙○○等人
      以球棒毆打所致，亦非法務部法醫研究所前述認定較不可能之跌倒造成。
（六）關於被告丙○○及「馬蘭」、「黑皮」於錢櫃ＫＴＶ門口遇到被告辛○○時，
      是否經告以前往潘瑞芬住處樓下之原委，被告辛○○供稱：「：：：剛好又在
      門口碰到胡，我也這樣跟他說陳那有一點事請胡帶路」「我只是跟他們說陳那
      好像有一點事，我們去現場看看，剛好在ＫＴＶ門口碰到胡，就叫胡帶路去潘
      女家」（見本院上更(二)卷第六一頁正、反面）、「我當時是跟胡說陳裕興那邊
      好像有事情，我們過去看一下，我並沒有說過去看到人就打」（見本院上更(二)
      卷第七八頁）「（在錢櫃ＫＴＶ碰到丙○○如何告訴他？）我說陳裕興那邊好
      像有事情，要我過去看看」（見本院上更(三)卷第四五頁）。被告丙○○供稱：
      「一直到現場我不知什麼原因，是楊問我潘小姐住那裡才過去」「與陳裕興約
      唱歌，在門口遇見辛○○、辛○○告訴我，要去陳裕興那邊，因不知潘地址，
      未說見到人即打」（見本院上更(一)卷第五○頁正、反面、第一八二頁）、「（
      你到錢櫃ＫＴＶ時是否知道要去潘瑞芬住處做什麼？）不知道，我只知道是陳
      裕興已到潘女家去，我就帶辛○○等人到潘女住處去找陳」（見本院上更(二)卷
      第五九頁）、「本來是陳裕興找我去唱歌，在樓下碰到辛○○，他說陳裕興到
      他女朋友那邊，那邊好像吵架，問我知不知道地方，我去過一次，就帶他們過
      去」（見本院上更(三)卷第四五頁），互核相符。則被告丙○○既未據告知前去
      現場之原委及陳裕興交待見人就打，不過到事發現場之後，始因當時情況而動
      手毆打被害人己○○。而被告丙○○、辛○○、丁○○、「馬蘭」、「黑皮」
      與被害人己○○本不相識，原無過節，被告辛○○、丁○○聽聞陳裕興告以到
      現場後見人就打，其餘被告丙○○、「馬蘭」、「黑皮」不知原委，到達潘瑞
      芬住處樓下後始因當時情形動手群毆，初始均無致人於死之犯意，參互前述其
      等造成己○○之傷勢，尤難認其等是時與同案被告陳裕興就己○○致死有何犯
      意聯絡，陳裕興突如其來上開使己○○頭部撞擊地面之行為，實非其等所能預
      期。
（七）另被告辛○○辯稱：「馬蘭」要拿滅火器去砸己○○時，一次被其攔下，一次
      為乙○○攔下云云（見本院上更(一)卷第一○一頁反面、第一八四頁、本院上更
      (二)卷第六二頁反面），同案被告乙○○稱：「馬蘭」一度要拿滅火器去砸己○○時，其有加以制止（見偵查卷第二五頁、本院上更(一)卷第一八六頁反面），
      則縱被告辛○○有於「馬蘭」欲以滅火器砸己○○時加以阻攔，不過群毆過程
      中，有意避免發生嚴重非預期之後果，並不影響其先前提供球棒供群毆己○○
      傷害犯意之成立。又被告丙○○辯稱：「己○○拿滅火器砸我，我自衛才還手
      ，以腳踢他」（見本院上更(一)卷第一八○頁），惟其先參與砸毀己○○之汽車
，迨己○○下樓砸陳裕興汽車時，其與「馬蘭」、「黑皮」衝上去攔阻，發生
      拉扯，其以手推其肩、以腳踢其腿、腹部，而其並無被己○○毆打受傷之情事
      ，竟謂係正當防衛自無可採。另被告丁○○雖在停車場外，與被告辛○○均未
      實際動手毆打被害人己○○，然其等既基於普通傷害之共同犯意聯絡，由被告
      辛○○拿出球棒，被告丁○○交付同案被告陳裕興，則就全部普通傷害結果，
      自應共負罪責。
（八）綜上所述，被告丙○○、辛○○、丁○○所犯事證明確，所辯無非事後飾詞卸
      責，委無足採，其等犯行均堪認定。
三、核被告丙○○、辛○○、丁○○所為，係均犯刑法第二百七十七條第一項之普通
    傷害罪，其等與同案被告陳裕興、綽號「馬蘭」、「黑皮」等成年人間，互有犯
    意之聯絡及行為之分擔，均為共同正犯（犯意聯絡部分，不包含陳裕興傷害致人
    於死犯行），公訴人均依刑法第二百七十一條第一項之殺人罪起訴，尚有未洽，
    起訴法條應予變更。
四、原審認被告丙○○、辛○○、丁○○所犯罪證明確，予以論罪科刑，固非無見。
    惟查：（一）原判決認定八十六年四月二十二日凌晨二時四十分許，陳裕興見潘
    瑞芬未返回，乃二次以丁○○0000000000號行動電話與潘瑞芬聯絡。
    惟被告丁○○始終否認提供上開電話給陳裕興撥打潘瑞芬，並表明陳裕興另有使
    用000000000號行動電話（見原審卷(一)第一五九頁、原審卷(二)第七九頁
    ），且經中華電信公司股份有限公司臺灣北區電信分公司八十六年十一月十日帳
    查發字第一一○四號函檢送0000000000號行動電話通聯紀錄，是日
    凌晨二時至四時之間，並無撥打出去之紀錄（見原審卷(二)第二七頁），可見當時
    陳裕興並非以丁○○上開行動電話電潘瑞芬，反而陳裕興於當日凌晨三時十九分
    五十六秒，以000000000號行動電話撥打潘瑞芬0000000000
    行動電話，已如前述。原判決關此未依證據認定事實，徒憑推斷，自有未當。（
    二）原判決認定被告丙○○、「馬蘭」、「黑皮」在錢櫃ＫＴＶ門口，即據被告
    辛○○告知共赴潘瑞芬住處樓下之原委，而基於共同傷害之犯意聯絡前往現場。
    然被告丙○○、「馬蘭」、「黑皮」在錢櫃ＫＴＶ門口時並未據被告辛○○告以
    詳情，其等共同傷害犯意乃至現場之後，因當時情狀所生。原判決所為認定與事
    證不符，且未說明何以如此認定之理由，亦有未合。（三）原判決認為被告辛○○提供之棒球棒於砸車後即已收回車上，未經用以毆打己○○，亦有未當，且未
    說明何以不採被告辛○○偵查中供述及證人周金環證詞之理由，亦屬不當。公訴
    人依被害人配偶庚○○之請求提起上訴，指被告丙○○、辛○○、丁○○均應負
    殺人罪責，被告丙○○上訴，否認犯行，雖均無理由，惟原判決既有可議，自應
    由本院將其等三人傷害部分予以撤銷改判。爰審酌被告丙○○、辛○○、丁○○
    就同案被告陳裕興與潘瑞芬男女交往而不干己之事參與傷害犯行，所為傷害之手
    段、造成傷勢及犯後否認犯行，被告丁○○於原審判決後，八十九年二月十日與
    死者己○○家屬達成和解，願給付一百萬元，有本院八十八年度訴字第二九五號
    和解筆錄在卷可參（見本院上更(三)卷第一○五頁），被告辛○○亦表示每月給付
    死者家屬三千元，而有賠償之意（見本院上更(三)卷第一四五頁），為原審未及審
    酌，惟原審認為並未以球棒為工具毆打己○○，與本件事實認定未盡相同等一切
    情狀，就被告丙○○量處有期徒刑一年六月，被告辛○○、丁○○仍如原審分別
    量處有期徒刑八月、六月。又本件行為後，刑法第四十一條業於九十年一月十日
    經總統修正公布，於同年一月十二日生效施行，依刑法第二條第一項前段之規定
    ，並參最高法院二十四年度總會決議（二）意旨，應適用修正後之刑法第四十一
    條第一項之規定，被告丁○○部分並依上開規定諭知易科罰金之折算標準。至扣
    案之棒球棒一支，被告辛○○供承屬其所有，供本件共同犯罪所用之物，併依法
    宣告沒收。
據上論結，應依刑事訴訟法第三百六十九條第一項前段、第三百六十四條、第二百九
十九條第一項前段、第三百條、刑法第二條第一項前段、第二十八條、第二百七十七
條第一項、第四十一條第一項（修正後）、第三十八條第一項第二款、罰金罰鍰提高
標準條例第一條前段、第二條，判決如主文。
本案經檢察官郭弘佑到庭執行職務。
中      華      民      國    九十一    年      九      月     十三     日
                              臺灣高等法院刑事第十一庭
                                  審判長法  官  楊  照  男
                                        法  官  陳  炳  彰
                                        法  官  王  詠  寰
右正本證明與原本無異。
檢察官如不服本判決應於收受送達後十日內向本院提出上訴書狀，其未述上訴之理由
者並得於提起上訴後十日內向本院補提理由書（均須按他造當事人之人數附繕本）。
被告不得上訴。
                                        書記官  駱  麗  君
中      華      民      國     九十一   年      九      月     十三     日
附錄：本案論罪科刑法條全文
刑法第二百七十七條
傷害人之身體或健康者，處三年以下有期徒刑、拘役或一千元以下罰金。
犯前項之罪，因而致人於死者，處無期徒刑或七年以上有期徒刑，致重傷者，處三年
以上、十年以下有期徒刑。
